臺灣高雄地方法院刑事判決　　　　　　 99年度訴緝字第163號
公　訴　人　臺灣高雄地方法院檢察署檢察官
被　　　告　許來成
上列被告因偽造文書等案件，經檢察官提起公訴（97年度偵緝字
第173號），本院判決如下：
    主  文
許來成連續犯行使偽造私文書罪，處有期徒刑壹年陸月，減為有
期徒刑玖月。如附表所示之偽造署押，均沒收。
    事  實
一、許來成基於意圖為自己不法所有及行使偽造私文書之概括犯
    意，自民國94年3 月23日間起至95年2 月16日止，連續多次
    在台北市某處、高雄市左營區某處，或電話聯繫方式，向程
    懷強佯稱欲與友人合夥投資土地急需現金，待順利購得土地
    後即有龐大利潤，可分予程懷強為由，向程懷強借款，並為
    取信程懷強，除以自己名義簽立多份保管條、本票為擔保，
    復明知未得其父許和祥之授權，卻佯稱取得其父許和祥同意
    ，而於94年3 月23日間起至95年2 月16日止，在如附表所示
    之保管條上，除簽立自己署名外，並偽造許和祥署名及指印
    ，而連續偽造許和祥名義出具之保管條私文書共計8 份交予
    程懷強而行使，足生損害於許和祥、程懷強（保管條名稱及
    其上偽造之許和祥署名、指印枚數，詳如附表所示），程懷
    強因而陷入錯誤，分別以匯款或在台北市、高雄市左營區某
    處面交等方式交付現金予許來成，共計金額達新台幣（下同
    ）210 萬元。詎許來成並未依約清償，經程懷強屢次催討均
    置之不理，僅於95年10月29日簽立切結承諾書1 份予程懷強
    承諾還款，嗣更遷離原居住處所，向程懷強謊稱其人在美國
    云云，躲避程懷強，程懷強至此始知受騙。
二、案經程懷強訴由臺灣高雄地方法院檢察署檢察官偵查起訴。
    理  由
一、本判決所引用之證據資料（詳後引用之各項證據），其中係
    屬傳聞證據部分，縱無刑事訴訟法第159 條之1 至第159 條
    之4 或其他規定之傳聞證據例外情形，因均經當事人於法院
    調查證據時，知有第159 條第1 項不得為證據之情形，而未
    於言詞辯論終結前聲明異議，本院審酌上開證據作成時並無
    不合法定程序之情形，認為適當，依刑事訴訟法第159 條之
    5 第1 項、第2 項之規定，為傳聞法則之例外，應有證據能
    力。
二、訊據被告許來成固不否認未經被害人即其父許和祥同意授權
    ，擅自以許和祥名義偽造如附表所示保管條，交予告訴人程
    懷強之行使偽造私文書犯行，並坦承有自94年3 月23日起至
    95年2 月16日止，多次以與友人合夥投資土地買賣急需現金
    ，順利購得土地後之龐大利潤會分予告訴人為由，向告訴人
    借款共計達210 萬元，然否認有詐欺取財犯行，辯稱：會向
    告訴人程懷強借錢，是因為我朋友「阿勇」說有台北松山的
    土地可以合夥買，所以我就向告訴人程懷強借款200 多萬元
    ，「阿勇」說後面有買主所以可以先買土地再轉賣，可以賺
    價差，後來「阿勇」無法聯絡，錢是被「阿勇」騙走的，且
    借款時，我人在台北，有告知告訴人其父許和祥在台南，不
    能在保管條上簽名云云，然查：
(一)、被告坦承自94年3 月23日起至95年2 月16日止以欲與友人合
    夥投資土地買賣，急需現金，待順利購得土地後即有龐大利
    潤，可分予告訴人為由，向告訴人借款共計210 萬元，並於
    借款時，未得被害人許和祥同意授權，即以許和祥名義偽造
    如附表所示保管條共8 份，交予告訴人程懷強等情，核與告
    訴人即證人程懷強於偵查及本院審理中指證：「保管條是許
    來成叫我幫他調現所簽的，我共借他210 萬左右，他說有一
    筆款項要我支援幫他過關」；「被告跟我借錢時有說他是跟
    朋友投資土地需要現金週轉，投資土地工程要頭期款等，…
    我有要被告簽保管條做為擔保，被告也有開立本票…借錢時
    ，被告說他爸爸可以擔保，在保管條上具名」等語（見96年
    度偵緝字第1182號卷，下稱偵二卷第21-22 頁、本院卷50-5
    1 頁）相符，並有以被告自己及偽造之許和祥名義所簽立之
    如附表所示保管條8 份（卷證出處詳如附表所示）、被告所
    簽立之發票日分為94年3 月23日、94年4 月7 日、94年5 月
    21日之本票共3 張（見97年度偵緝字第173 號卷，下稱偵四
    卷45頁），被告以自己名義簽立之94年7 月27日保管條、及
    95年1 月2 日切結書、95年10月29日切結承諾書各1 份在卷
    可證（見95年度他字第4270號卷，下稱他字卷15頁、19頁，
    95年度偵字第28528 號卷，下稱偵一卷10頁）在卷可證，此
    外，並有告訴人匯款予被告（匯入被告不知情友人陳桂花、
    被告帳戶）之郵政國內匯款執據2 紙及華南商業銀行基隆分
    行97年2 月4 日華基存字第09700049號函所附客戶許來成帳
    號000000000000號帳戶開戶交易明細表1 份（見他字卷第23
    -24頁、偵四卷第19-28頁）在卷足佐。
(二)、被告雖於本院審理中辯稱：係因友人「阿勇」要其合夥購買
    投資土地，可獲龐大利潤，方向告訴人借款，並全數借款交
    予阿勇，無詐欺告訴人之意云云，然被告前於96年3 月23日
    偵訊及本院訊問時、96年4 月18日偵訊時供稱：「我的朋友
    蔡瑞祥聯合他朋友騙我。他們跟我說叫我找資金進來，有利
    可圖，沒有跟我說作何生意。」；「我只是幫我朋友蔡瑞祥
    、張世泓墊付款項」；「我當時是有（向告訴人）說有一筆
    資金進來，朋友要我先墊，是做土地生意朋友要我入股，我
    才跟程懷強借錢」云云（偵二卷第12-13 頁，96年度聲羈字
    第338 號卷第5-7 頁、偵二卷21-22 頁），被告就向告訴人
    借款是為投資何友人、何種生意之重要情節，前後辯解竟迥
    然不同，倘果有土地投資一事，焉可能如此，復被告供稱向
    告訴人借款之210 萬元全數交付友人合夥投資，然卻自承未
    有任何憑據可佐（見本院卷29頁背面），被告甚且無法提供
    該「阿勇」友人之真實姓名、聯絡方式（見本院卷28頁），
    投資高達210 萬元，竟草率連合夥對象真實姓名均不知，且
    未取得任何憑據，更屬難以想像，足認土地投資一節，實係
    被告憑空捏造。至被告另辯稱：「用我父親名字寫保管條，
    是因為告訴人程懷強要求我父親也要簽名，我有告訴程懷強
    說我人在北部，無法請我父親簽名」云云（本院卷28頁），
    然告訴人證稱：被告亦表示父親可為擔保具名，因此才又借
    錢給被告…，伊有告知被告要讓其父知道簽名擔保一事等語
    （見本院卷50頁反面、51頁），參以告訴人前於86年間曾借
    款被告未獲清償，且告訴人持有被害人許和祥共同具名之如
    附表所示保管條份數達8 份，告訴人如知悉許和祥未同意具
    名擔保，何願收受此等無效之擔保憑據並再借大筆金額予被
    告，足見被告確亦有以允諾得其父許和祥之同意，偽造如附
    表所示許和祥名義之保管條交予告訴人以取信告訴人，堪認
    被告係基於意圖為自已不法之所有，以上開詐術使告訴人交
    付210 萬元，詐欺之犯意甚為明顯，其辯解實無可採。
(三)、又被告詐欺之金額合計為210 萬元一節，業經告訴人於96年
    4 月18日偵訊中指證明確（見偵二卷21頁），且被告亦坦認
    借款金額為200 多萬元一情無訛。至告訴人雖另曾於偵查及
    本院審理中指稱：借款總金額為3100萬元，保管條記載之金
    額均為無息原款等語，而被告於95年10月29日簽立切結承諾
    書則載有「本人許來成保管程懷強先生新臺幣3100萬元過期
    請求延長還款日…」等語，有該切結承諾書1 份在卷可參（
    見偵一卷10頁），惟被告對此已解釋稱：保管條及本票所寫
    的金額是有加到賣土地預期的利潤，故與確切借款金額不相
    同等語（見本院卷27頁反面、52頁），而上開卷附告訴人匯
    款憑據金額僅數十萬元，且上開卷附被告以自己名義或自己
    及偽造許和祥名義之多份保管單其上所載金額總數達3200多
    萬元，95年1 月2 日切結書所載金額為600 萬元，94年3 月
    23日、94年4 月7 日、94年5 月21日之本票所載金額合計為
    354 萬元，均與告訴人指稱3100萬元之金額不合，堪認被告
    辯稱上開保管條、本票所載金額均係加入預期利潤，並非借
    款原額一節，尚屬可採，參以被告與告訴人於偵查中曾達成
    和解，其和解金額亦僅為229 萬元，有高雄市左營區調解委
    員會96年刑調字第92號調解書1 份在卷可參（未經法院核定
    ，見偵四卷51頁），與告訴人指稱之借款數額3100萬元差距
    甚大，反與被告及告訴人於偵查中所一致陳稱之借款金額21
    0 萬元接近，足見告訴人前於偵查中所指稱之詐欺金額為21
    0 萬元，方為真實。
(四)、被告供稱向告訴人以土地投資為由借款時均有簽立之保管條
    等語，而卷附保管條簽立時間乃自94年3 月23日起至95 年2
    月16日止，且告訴人亦於本院審理中證稱：借款有要求被告
    簽立保管條等語（見本院卷50頁反面），是告訴人指稱被告
    自94年1 月間至95年10月間詐欺借款之時間，已難認有據。
    再告訴人於本院審理中供稱：86年間被告說他在國外菲律賓
    投資，向我借款5 萬元，…我與他和解後，被告要我再幫他
    一個忙，讓他可以一次付清，結果我又幫助他，金額好像是
    7 萬元等語（見本院卷51頁），並有被告與告訴人94年1 月
    19日簽立和解書1 份（見偵四卷43頁），及被告簽發，發票
    日均為94年1 月27日，面額分為7 萬元、14萬元之本票 2張
    附卷可考（見偵四卷45頁），可見被告於94年1 月間確實未
    以土地投資等詐術之方式為由向告訴人借貸；又依卷附證據
    顯示被告於95年2 月16日後即並未簽立任何保管條、本票，
    而被告於95年10月29日所另行簽立上開切結承諾書1 份，依
    該切結承諾書內容顯示，是因借款過期請求延長還款日（內
    容如上載），應屬結算借款金額性質，並非另為一借款行為
    ，故以堪認本件被告以上開詐術向告訴人借款之時間，應係
    自94年3 月23日起至95年2 月16日止甚明。
(五)、綜上所述，被告辯解尚無可採，本件事證明確，被告犯行堪
    以認定。
三、論罪科刑：
(一)、按行為後法律有變更者，適用行為時之法律。但行為後之法
    律有利於行為人者，適用最有利於行為人之法律，刑法第2
    條第1 項定有明文。質言之，行為後法律有變更者，應將行
    為時之法律與裁判時之法律比較適用最有利於行為人之法律
    。被告於行為後，刑法業經修正，並於94年2 月2 日經總統
    以華總一義字第09400014901 號令公布，刑法施行法亦於95
    年6 月14日經總統以華總一義字第09500085181 號令增訂刑
    法施行法第1 條之1 ，並均自95年7 月1 日施行，爰就本件
    新舊法比較情形論述如下：
１、法定罰金刑最低刑度：刑法第339 條第1 項詐欺取財罪之主
    刑為5 年以下有期徒刑、拘役或科或併科銀元1,000 元以下
    罰金。本件被告犯罪時之刑法就罰金刑之規定，依修正前刑
    法第33條第5 款規定，罰金刑應處銀元1 元以上，並應依廢
    止前罰金罰鍰提高標準條例第1 條規定，就其原定數額得提
    高為2 倍至10倍，但法律已依一定比率規定罰金或罰鍰之數
    額或倍數者，依其規定。惟95年7 月1 日施行之修正後刑法
    第33條第5 款則規定：「罰金：新臺幣1 千元以上，以百元
    計算之」，而95年6 月14日修正公布之刑法施行法第1 條之
    1 第2 項規定：「94年1 月7 日刑法修正時，刑法分則編未
    修正之條文定有罰金者，自94年1 月7 日刑法修正施行後，
    就其所定數額提高為30倍，但72年6 月26日至94年1 月7 日
    新增或修正之條文，就其所定數額提高為3 倍」，經比較修
    正前後之罰金刑輕重，該罰金刑之最低刑度於修法後已有加
    重，故以95年7 月1 日修正公布施行前之規定較有利於被告
    。
２、被告行為後，刑法第56條連續犯之規定，亦同時經修正刪除
    ，則被告之犯行，因行為後新法業已刪除連續犯之規定，此
    刪除雖非犯罪構成要件之變更，但顯已影響行為人刑罰之法
    律效果，自屬法律有變更，比較新、舊法結果，以被告行為
    時之法律即舊法較有利於被告。
３、就修正後刑法刪除第55條關於牽連犯部分之規定，比較被告
    行為時即修正前刑法之規定，所犯2 罪若有方法目的或原因
    結果之牽連關係，應從一重之罪處斷；若適用修正後刪除牽
    連犯規定之結果，所犯各罪應論以數罪，是修正後規定並未
    較有利於被告。
４、經依整體比較之結果，按刑法第2 條第1 項「從舊從輕」規
    定，仍以舊法規定有利被告，自應適用修正前之規定處斷。
四、核被告所為，係犯刑法第216 條、第210 條之行使偽造私文
    書罪及同法第339 條第1 項之詐欺取財罪。被告各次偽造許
    和祥署押、署名，為偽造私文書之部分行為，均不另論罪；
    被告偽造私文書後，持以行使，偽造之低度行為，均為行使
    之高度行為所吸收，均僅論以行使偽造私文書罪。被告先後
    多次行使偽造私文書及詐欺取財，均時間緊接，各犯同一之
    罪名，顯係基於概括犯意反覆為之，均應依修正前刑法第56
    條連續犯規定以一罪論，並加重其刑。被告所犯連續行使偽
    造私文書罪與連續詐欺取財罪間，有方法結果之牽連關係，
    應依修正前刑法第55條後段之規定，從一重之連續行使偽造
    私文書罪處斷。檢察官雖未就被告94年5 月21日偽造許和祥
    名義保管條並持以行使之犯行起訴，惟因此部分與起訴部分
    有牽連及連續犯之裁判上一罪關係，本院自得一併予以審理
    。爰審酌被告詐欺告訴人（當時已高齡78、79歲）金額高達
    210 萬元，復偽造其父許和祥之名義保管單多份，造成告訴
    人及被害人許和祥損害甚高，犯罪情節非輕，犯後雖曾與告
    訴人達成調解，然並未依約履行，惟念被告坦承部分犯行之
    犯罪後態度，並參酌告訴人希望不予重判，使被告能儘快工
    作賺錢，並使能依民事管道獲得賠償之表示（見本院卷55頁
    ）等一切情狀，量處如主文所示之刑。被告犯罪時間係在96
    年4 月24日以前，符合中華民國九十六年罪犯減刑條例所定
    之條件，爰減其宣告刑二分之一。又被告雖曾於95年1 月28
    日經發佈通緝，於96年3 月23日緝獲，復於96年12月27日發
    佈通緝，而於97年1 月18日緝獲，再於99年1 月23日發佈通
    緝，於99年11月23日緝獲，然第一次通緝及緝獲時間均在中
    華民國九十六年罪犯減刑條例施行前，而第二、三次通緝發
    佈時間，均在中華民國九十六年罪犯減刑條例施行後，故無
    該條例第5 條不得減刑之適用，併此敘明。至如附表所示之
    偽造「許和祥」署押（含簽名及指印），均依刑法第219 條
    沒收。又如附表所示偽造保管條，因業已行使予告訴人，而
    屬告訴人所有，故不予宣告沒收。
五、公訴意旨另以：被告於上開經論罪科刑之94年3 月23日間起
    至95年2 月16日外之94年1 月間起至94年3 月22日止及95年
    2 月17日起至95年10月間止，亦有連續以上開土地投資為由
    詐欺告訴人，認此部分亦構成刑法第339 條第1 項詐欺取財
    罪嫌，然告訴人此部分之指訴，與告訴人於本院審理中證稱
    ：借款有要求被告簽立保管條等語（見本院卷50頁反面），
    及卷附保管條、本票時間簽立時間（自94年3 月23日起至95
    年2 月16日止）不符，且告訴人於本院審理中證稱：於94年
    1 月間借款是被告要求幫忙以清償86年間借款等語，並被告
    95年10月29日切結承諾書係屬結算性質，業經本院審認如前
    ，堪認94年1 月27日被告簽發本票2 張，及95年10月29日切
    結承諾書，均難為告訴人此部分指訴之佐證，故告訴人此部
    分之指訴，並無證據可佐，被告此部分被訴犯行尚屬不能證
    明，本應為無罪之諭知，惟公訴人指此部分事實與前揭判決
    有罪部分，有連續犯、牽連犯之裁判上一罪關係，故不另為
    無罪之諭知，附此敘明。
據上論斷，應依刑事訴訟法第299 條第1 項前段，刑法第2 條第
1 項、第216 條、第210 條、第339 條第1 項、第219 條，修正
前刑法第56條、第55條後段，刑法施行法第1 條之1 ，中華民國
九十六年罪犯減刑條例第2 條第1 項第3 款、第7 條，判決如主
文。
本案經檢察官陳威呈到庭執行職務。
中    華    民    國  100     年    2     月    17    日
                  刑事第一庭    審判長法  官  黃三友
                                      法  官  莊珮吟
                                      法  官  陳億芳
以上正本證明與原本無異。
如不服本判決應於收受判決後10日內向本院提出上訴書狀，並應
敘述具體理由。其未敘述上訴理由者，應於上訴期間屆滿後20日
內向本院補提理由書(均須按他造當事人之人數附繕本)「切勿逕
送上級法院」。
中    華    民    國  100     年    2     月    17    日
                                      書記官  鄭於珮
  附表：
 ┌─┬─────────┬───────────────┬────────┐
 │編│文書名稱          │偽造之署押                    │出處            │
 │號│                  │                              │                │
 ├─┼─────────┼───────────────┼────────┤
 │1 │94年3月23日保管條 │偽造「許和祥」之署名及指印各壹│雄檢 95 年度他字│
 │  │                  │枚                            │第 4279 號卷（下│
 │  │                  │                              │稱他卷）第 11 頁│
 ├─┼─────────┼───────────────┼────────┤
 │2 │94年3月23日保管條 │偽造「許和祥」之署名及指印各壹│他卷第12頁      │
 │  │                  │枚                            │                │
 ├─┼─────────┼───────────────┼────────┤
 │3 │94年5月21日保管條 │偽造「許和祥」之署名及指印各壹│他卷第13頁      │
 │  │                  │枚                            │                │
 ├─┼─────────┼───────────────┼────────┤
 │4 │94年10月3日保管條 │偽造「許和祥」之署名及指印各壹│他卷第14頁      │
 │  │                  │枚                            │                │
 ├─┼─────────┼───────────────┼────────┤
 │5 │94年10月19日保管條│偽造「許和祥」之署名及指印各壹│他卷第17頁      │
 │  │                  │枚                            │                │
 ├─┼─────────┼───────────────┼────────┤
 │6 │94年10月29日保管條│偽造「許和祥」之署名及指印各壹│他卷第16頁      │
 │  │                  │枚                            │                │
 ├─┼─────────┼───────────────┼────────┤
 │7 │94年12月5日保管條 │偽造「許和祥」之署名及指印各壹│他卷第18頁      │
 │  │                  │枚                            │                │
 ├─┼─────────┼───────────────┼────────┤
 │8 │95年2月16日保管條 │偽造「許和祥」之署名及指印各壹│他卷第20頁      │
 │  │                  │枚                            │                │
 └─┴─────────┴───────────────┴────────┘
附錄本案論罪科刑法條：
中華民國刑法第339條
（普通詐欺罪）
意圖為自己或第三人不法之所有，以詐術使人將本人或第三人之
物交付者，處 5 年以下有期徒刑、拘役或科或併科 1 千元以下
罰金。
以前項方法得財產上不法之利益或使第三人得之者，亦同。
前二項之未遂犯罰之。
中華民國刑法第216條
（行使偽造變造或登載不實之文書罪）
行使第 210 條至第 215 條之文書者，依偽造、變造文書或登載
不實事項或使登載不實事項之規定處斷。
中華民國刑法第210條
（偽造變造私文書罪）
偽造、變造私文書，足以生損害於公眾或他人者，處 5 年以下
有期徒刑。